【裁判字號】    99,簡,75
【裁判日期】    990426
【裁判案由】    土地增值稅
【裁判全文】
高雄高等行政法院簡易判決
                                       99年度簡字第75號
原      告  甲○○
被      告  高雄縣政府地方稅務局
代  表  人  乙○○局長
上列當事人間土地增值稅事件，原告不服高雄縣政府中華民國99
年2月4日府法訴字第34120號訴願決定，提起行政訴訟，本院判
決如下：
    主  文
原告之訴駁回。
訴訟費用由原告負擔。
    事實及理由
一、事實概要：
    緣原告所有坐落高雄縣鳳山市○○○段1237-3、1237-4及12
    37-5地號等3筆土地（面積合計1,513平方公尺，權利範圍各
    60分之1，下稱系爭土地），於民國98年6月12日經台灣高雄
    地方法院（下稱高雄地院）民事執行處拍定，並以98年6月
    14日雄院高97司執敬字第45292號函通知被告核算應繳土地
    增值稅；經被告按一般用地稅率核算應繳土地增值稅稅額為
    新台幣（下同）41,571元，而以98年6月25日高縣稅土字第0
    980032250號函請高雄地院民事執行處代為扣繳，且以98年6
    月26日高縣稅土字第0986104375號函通知原告，如符合自用
    住宅用地要件者，應於文到次日起30日內檢附相關證明文件
    向被告提出申請，逾期申請者，不予受理，並於98年7月3日
    寄存送達原告在案。惟原告遲至98年11月24日始向被告提出
    申請改按自用住宅用地稅率核課土地增值稅，被告遂以已逾
    申請期限為由，以98年11月30日高縣稅土字第0980072108號
    函否准。原告不服，提起訴願，經遭駁回；遂提起本件行政
    訴訟。
二、原告主張略以︰
    原告所有系爭土地被法院拍賣時，原告因食道癌重病住進長
    庚醫院接受治療，出院時直接到原告配偶上班之安養院養病
    2個月，故未收到被告「如符合自用住宅用地要件者應於收
    到通知之次日起30日內提出申請」之通知書，以致逾期申請
    按自用住宅用地稅率課徵土地增值稅等情。並聲明求為判決
    撤銷訴願決定及原處分。
三、被告則以︰
（一）行政程序法第72條第1項前段規定：「送達，於應受送達
      人之住居所、事務所或營業所為之。」同法第73條第1項
      規定：「於應送達處所不獲會晤應受送達人時，得將文書
      付與有辨別事理能力之同居人、受雇人或應送達處所之接
      收郵件人員。」同法第74條規定：「送達，不能依前2條
      規定為之者，得將文書寄存送達地之地方自治或警察機關
      ，並作送達通知書兩份，1份黏貼於應受送達人住居所、
      事務所、營業所或其就業處所門首，另1份交由鄰居轉交
      或置於該送達處所信箱或其他適當位置，以為送達。前項
      情形，由郵政機關為送達者，得將文書寄存於送達地之郵
      政機關。寄存機關自收受寄存文書之日起，應保存3個月
      。」土地稅法第34條之1第2項規定：「土地所有權移轉，
      依規定由權利人單獨申報土地移轉現值或無須申報土地移
      轉現值之案件，稽徵機關應主動通知土地所有權人，其合
      於自用住宅用地要件者，應於收到通知之次日起30日內提
      出申請，逾期申請者，不得適用自用住宅用地稅率課徵土
      地增值稅。」財政部94年4月13日台財稅字第09404524570
      號函釋：「二、．．．在行政程序法公布施行後，稅捐稽
      徵文書送達於納稅義務人之住居所、事務所或營業所不獲
      會晤納稅義務人，亦無受領文書之同居人、受雇人及應送
      達處所之接收郵件人員時，得依稅捐稽徵法第1條適用行
      政程序法第74條規定，辦理寄存送達。」法務部93年4月1
      3日法律字第0930014628號函釋：「二、按行政機關或郵
      政機關依行政程序法第74條第1項規定為送達者，如於應
      受送達處所確已完成文書寄存於送達地之地方自治、警察
      機關或郵政機關（限郵務人員送達適用），並製作送達通
      知書2份，1份黏貼於送達處所之門首，另1份交由鄰居轉
      交或置於送達處所信箱或其他適當位置時，無論應受送達
      人實際上於何時受領文書，均以寄存之日視為收受送達之
      日期，而發生送達效力．．．。」
（二）原告所有系爭土地經高雄地院民事執行處以98年6月14日
      雄院高97司執敬字第45292號函通知被告系爭土地業經該
      院執行拍賣拍定，請被告於文到7日內按拍定土地逐筆核
      算土地增值稅，以憑扣繳。經被告以98年6月26日高縣稅
      土字第0986104375號函請原告於文到次日起30日內檢附有
      關文件，向被告申請改按自用住宅用地稅率核課土地增值
      稅，前開函文於98年7月3日寄存送達於鳳山市鳳山第13支
      局。嗣原告於98年11月24日始向被告申請改按自用住宅用
      地稅率核課土地增值稅，被告遂以98年11月30日高縣稅土
      字第0980072108號函復原告以已逾土地稅法第34條之1第2
      項所定申請期限，否准所請，有上開送達證書影本、原告
      申請書及被告上開函文影本可稽。按土地稅法第34條之1
      第2項所謂應於收到通知之次日起30日內提出申請，逾期
      申請者，不得適用自用住宅用地稅率計徵土地增值稅，稽
      其性質，乃屬法定不變期間，逾期即生失權之效果。是被
      告否准所請，於法並無不合。
（三）本件原告之戶籍地址為高雄縣鳳山市○○路○巷2弄5之3號
      ，而被告98年6月26日高縣稅土字第0986104375號通知函
      ，係依戶籍地址經郵局向該址為送達，因「未獲會晤本人
      亦無受領文書之同居人、受雇人或應受送達處所接收郵件
      人員」，郵政機關乃於98年7月3日將該通知書寄存送達於
      鳳山市鳳山第13支局，並作送達通知書2份，1份黏貼於應
      受送達人住居所、事務所、營業所或其就業處所門首，1
      份置於該送達處所信箱或其他適當位置，以為送達，此有
      原告戶籍資料及上開送達證書可證。是依前揭財政部94年
      4月13日台財稅字第09404524570號函釋意旨，本件郵務人
      員之送達，符合行政程序法第74條寄存送達之規定，自屬
      合法有效之送達。又揆諸前揭法務部93年4月13日法律字
      第0930014628號函釋意旨，於寄存送達之情形，無論原告
      實際上係於何時受領該通知函，均係以鳳山市鳳山第13支
      局98年7月3日寄存之日為合法送達之日，亦即該通知函於
      98年7月3日已生合法送達於原告之效力，故其依土地稅法
      第34條之1第2項規定申請按自用住宅用地稅率核課土地增
      值稅之期間，應自98年7月4日起算，至98年8月3日即已屆
      滿（最後截止日98年8月2日為星期日）。惟原告遲至98年
      11月24日始提出申請，顯已逾土地稅法第34條之1第2項規
      定之申請期限，被告予以否准，並無違誤。
（四）原告主張因癌症住院治療且出院時即轉至原告配偶就職之
      安養院修養2個月，而未收到被告通知單，因而逾期申請
      乙節。查郵政機關之郵務員已於98年7月3日將被告98年6
      月26日高縣稅土字第0986104375號通知函寄存送達於鳳山
      市鳳山第13支局，並作成送達通知書置於該送達處所之適
      當位置，以為送達在案，為雙方所不爭執，原告縱因病住
      院，惟並未因此喪失意識及識別能力，仍應依土地稅法第
      34條之1第2項所定期限提出申請，逾期申請者，不得適用
      自用住宅用地稅率課徵土地增值稅等語，資為抗辯。並聲
      明求為判決駁回原告之訴。
四、本件如事實概要欄所載之事實，為兩造所不爭執，並有高雄
    地院98年6月14日雄院高97司執敬字第45292號函、被告98年
    6月26日高縣稅土字第0986104375號函、送達證書、原告之
    戶政連線戶籍資料、98年11月24日申請書及被告98年11月30
    日高縣稅土字第0980072108號否准函等附原處分卷可稽，洵
    堪認定。茲就兩造之爭點論述如下：
（一）按「經法院或行政執行署執行拍賣或交債權人承受之土地
      ，執行法院或行政執行署應於拍定或承受5日內，將拍定
      或承受價額通知當地主管機關，依法核課土地增值稅、地
      價稅、房屋稅，並由執行法院或行政執行署代為扣繳。」
      「土地所有權移轉，依規定由權利人單獨申報土地移轉現
      值或無須申報土地移轉現值之案件，稽徵機關應主動通知
      土地所有權人，其合於自用住宅用地要件者，應於收到通
      知之次日起30日內提出申請，逾期申請者，不得適用自用
      住宅用地稅率課徵土地增值稅。」稅捐稽徵法第6條第3項
      、土地稅法第34條之1第2項分別定有明文。
（二）次按「送達，於應受送達人之住居所．．．為之。」「於
      應送達處所不獲會晤應受送達人時，得將文書付與有辨別
      事理能力之同居人、受雇人或應送達處所之接收郵件人員
      。」「送達，不能依前2條規定為之者，得將文書寄存送
      達地之地方自治或警察機關，並作送達通知書2份，1份黏
      貼於應受送達人住居所、事務所、營業所或其就業處所門
      首，另1份交由鄰居轉交或置於該送達處所信箱或其他適
      當位置，以為送達。前項情形，由郵政機關為送達者，得
      將文書寄存於送達地之郵政機關。寄存機關自收受寄存文
      書之日起，應保存3個月。」亦分別為行政程序法第72條
      第1項、第73條第1項、第74條所明定。
（三）復按「．．．在行政程序法公布施行後，稅捐稽徵文書送
      達於納稅義務人之住居所、事務所或營業所不獲會晤納稅
      義務人，亦無受領文書之同居人、受僱人及應送達處所之
      接收郵件人員時，得依稅捐稽徵法第1條適用行政程序法
      第74條規定，辦理寄存送達。」業經財政部94年4月13日
      台財稅字第09404524570號函釋在案。而稅捐稽徵程序亦
      為行政程序之一種，則財政部該函釋說明於行政程序法施
      行後，得依稅捐稽徵法第1條適用行政程序法關於送達之
      規定，辦理寄存送達，與立法意旨無違，本院自得予以援
      用。又依行政程序法第74條所為之寄存送達，無論應受送
      達人實際上於何時受領文書，均以寄存之日期，視為收受
      送達之日期而發生送達之效力（最高行政法院97年度裁字
      第3369號裁定參照）。
（四）本件原告所有系爭土地，經高雄地院民事執行處於98年6
      月12日拍定，並由被告按一般用地稅率核定土地增值稅，
      嗣被告以98年6月26日高縣稅土字第0986104375號函通知
      原告，如合於自用住宅用地要件願意申請，應於收到通知
      之次日起30日內提出申請，上開函文經交付郵務送達原告
      戶籍所在地高雄縣鳳山市○○路○巷2弄5之3號，郵務機關
      於98年7月2日送達時因未獲會晤應受送達人原告本人，亦
      無受領文書之同居人、受僱人或應送達處所之接收郵件人
      員，乃依前開行政程序法之規定，於98年7月3日將該通知
      書寄存於鳳山市鳳山第13支局，並作送達通知書2份，1份
      黏貼於應受送達人原告住居所門首，另1份置於該送達處
      所信箱或其他適當位置，以為送達，有送達證書（影本）
      附於原處分卷（第5頁）可憑，自已發生合法寄存送達之
      效力。則原告依前揭土地稅法第34條之1第2項規定提出申
      請改按自用住宅用地稅率課徵土地增值稅，應自98年7月4
      日起算30日，至98年8月3日即已屆滿（期限之末日原應為
      98年8月2日，因該日為星期日，依法順延至上班首日即98
      年8月3日星期一）。原告遲至98年11月24日始提出申請，
      顯已逾土地稅法第34條之1第2項規定之30日期限，自不得
      適用自用住宅用地稅率課徵土地增值稅，被告以98年11月
      30日高縣稅土字第0980072108號函予以否准，尚無不合。
（五）原告雖主張其係因癌症住院治療且出院時即轉至配偶任職
      之安養院修養2個月，故未收到被告之通知書，以致逾期
      申請云云。然按行政程序法第72條第1項規定：「送達，
      於應受送達人之住居所．．．為之。」所稱「住居所」係
      指當事人依一定事實，足認以久住之意思，住於一定之地
      域者，即為設定其住所於該地；至所謂「一定事實」包括
      戶籍登記，除有客觀之事證，足認當事人已久無居住該原
      登記戶籍之地址，並已變更意思以其他地址住所者外，戶
      籍登記之處所自得推定為住所。是原告上開主張縱然屬實
      ，其雖因生病住院而暫時無居住於戶籍地，但並無客觀事
      證足以證明其已「久無居住該原登記戶籍之地域並已變更
      意思以其他地域為住所」，自無從推翻「戶籍地即為住所
      」之推定而爭執被告前開98年6月26日高縣稅土字第09861
      04375號通知函之送達為不合法，是原告前開主張，仍難
      為其有利之認定。
五、綜上所述，原告主張既不可採，則被告否准原告改按自用住
    宅用地稅率課徵土地增值稅之申請，並無違誤；訴願決定予
    以維持，亦無不合。原告起訴意旨求為原處分及訴願決定均
    予撤銷，並請求被告就系爭土地應作成按自用住宅用地稅率
    課徵土地增值稅之處分，為無理由，應予駁回。並不經言詞
    辯論為之。
六、據上論結，本件原告之訴為無理由，依行政訴訟法第233條
    第1項、第98條第1項前段，判決如主文。
中    華    民    國    99    年     4    月   26     日
             高雄高等行政法院第二庭
 
                               法官    江 幸 垠
以上正本係照原本作成。
如不服本判決，應於送達後20日內，向本院提出上訴狀並表明上
訴理由，如於本判決宣示後送達前提起上訴者，應於判決送達後
20日內補提上訴理由書（須按他造當事人人數附繕本）。
中    華    民    國    99    年     4    月   26     日

                              書記官   黃  玉  幸
附註：
行政訴訟法第235條（第1項、第2項）：
對於適用簡易程序之裁判提起上訴或抗告，須經最高行政法院之
許可。
前項許可，以訴訟事件所涉及之法律見解具有原則性者為限。

司法院資訊處製作；財團法人民間司法改革基金會備份。
